【裁判字號】    89,自,279
【裁判日期】    900322
【裁判案由】    詐欺等
【裁判全文】
臺灣士林地方法院刑事判決                          八十九年度自字第二七九號
    自  訴  人  好好小客車租賃有限公司
    代  表  人  卓金塗
    代  理  人  乙○○
    被      告  甲○○
右列被告因詐欺等案件，經自訴人提起自訴，本院判決如左：
    主  文
甲○○無罪。
    理  由
一、自訴意旨略以：被告甲○○意圖為自己不法之所有，於民國（下同）八十九年八
    月三十一日晚上八時二十分許，在臺北市○○路○段一二四號處，向自訴人承租
    車牌號碼五Ａ─九八三０號自用小客車，並附大牌兩面及行車執照一張，雙方訂
    立汽車租賃契約，約定租期為半日，嗣後被告以電話延長租期三日。詎被告取得
    該車後，拒不繳付車租，經自訴人一再催討，始簽發面額十萬元之支票乙紙，以
    資搪塞，屆期該支票果跳票未獲兌現，因認被告涉有刑法第三百三十五條侵占及
    同法第三百三十九條詐欺等罪嫌云云。
二、按犯罪事實應依證據認定之，無證據不得推定其犯罪事實；又不能證明被告犯罪
    者，應諭知無罪之判決，刑事訟訴法第一百五十四條、第三百零一條第一項分別
    定有明文。次按認定不利於被告之事實，須依積極證據，苟積極證據不足為不利
    於被告事實之認定時，即應為有利於被告之認定，更不必有何有利之證據；又事
    實之認定，應憑證據，如未能發現相當之證據，或證據不足以證明，自不能以推
    測或擬制之方法，以為裁判之基礎；且認定犯罪事實所憑之證據，無論直接或間
    接證據，其為訴訟上之證明，須達於通常一般之人均不致有懷疑，而得確信其為
    真實之程度者，始得據為有罪之認定，倘其證明尚未達到此一程度，而有合理之
    懷疑存在時，尚難為有罪之認定基礎，最高法院三十年上字第八一六號判例、四
    十年台上字第八六號、七十六年台上字第四九八六號判例均可資參照。另自訴人
    之自訴，本以使被告受刑事訴追為目的，故其陳述是否與事實相符，自應調查其
    他證據，以資審認，苟其所為攻擊之詞，尚有瑕疵，則在此瑕疵未予究明以前，
    即不能遽採為斷罪之基礎；且自訴人於自訴案件中等同於公訴案件檢察官之地位
    ，其就所自訴之犯罪事實，負有舉證之責任。再者，刑法上之侵占罪，須持有人
    變異其原來之持有意思而為不法所有之意思，始能成立，如僅將持有物延不交還
    或有其他原因致一時未能交還，既缺乏主觀要件，即難遽以該罪相繩；而詐欺罪
    之成立，以意圖自己或第三人不法所有，以詐術使人交付所有物為要件，而所謂
    以詐術使人交付，必須被詐欺人因其詐術而陷於錯誤，若其所用方法不能認為詐
    欺，且交付人亦不致陷於錯誤者，即不能構成該條之罪，亦分別有最高法院六十
    八年度台上字第三一四六號、二十三年上字第二０八四號判例可資參照。
三、本件自訴人認被告甲○○涉有前揭侵占及詐欺等罪嫌，無非係以自訴人之指訴、
    汽車租賃約定書、被告之汽車駕駛執照正面影本各一份為其論據。惟訊據被告固
    坦承確於前揭時、地向自訴人承租上開自小客車等情屬實，惟堅詞否認有何侵占
    及詐欺等犯行，辯稱：伊沒有侵吞入己之意思，因當時手頭比較緊，且在通訊行
    上班，要常常跑貨，還要用車，並非故意不還車，亦無詐騙之意等語。經查：
（一）被告於八十九年八月三十一日與自訴人簽訂汽車租賃約定書，承租車牌號碼五
      Ａ─九八三０號自用小客車，約定租期自八十九年八月三十一日起算半日，嗣
      後被告電請延展三日等情，不惟被告供明在卷，亦經自訴代理人乙○○指述明
      確，並有汽車租賃約定書影本乙份在卷可稽，是被告向自訴人承租前開自小客
      車之事實足堪認定。
（二）又上開自小客車已於八十九年十一月、十二月間由被告委由友人代為交還自訴
      人及事後已與自訴人達成和解乙節，業經自訴人陳明在卷，核與被告所辯一致
      ，參以被告並未將該車變賣或設定負擔等處分行為，亦無加以隱匿或諉稱遺失
      ，是難遽以被告未繳車租之情，即認被告對該車主觀上有變異其原來持有意思
      而為不法所有意思，本件應屬民事債務糾紛，宜循民事途徑解決，自訴人所舉
      證據尚不足證明被告涉有上開侵占犯行。
（三）另據自訴代理人乙○○陳稱：平常客人來租車，要提出駕照及身分證，而被告
      當時都有提出來，所以我們才將車子租給她等語（見本院九十年二月六日訊問
      筆錄），復有被告留存之汽車駕駛執照正面影本一紙附卷為憑，被告既無以不
      法手段誤導自訴人對出租汽車風險之判斷，則自訴人出租汽車，要屬任意性處
      分，應無陷於錯誤之可言。被告辯稱承租汽車時並無不法所有意圖，亦未施以
      詐術使自訴人陷於錯誤，自堪憑採。次查被告承租汽車後曾以電話表示續租，
      嗣因經濟拮据始未再續予付租金，自訴代理人乙○○亦迭次自承有接獲甲○○
      欲續租之電話屬實（見本院九十年二月六日訊問筆錄），則被告承租汽車之初
      既無詐欺之犯意，要難因其事後無力支付租金之背反債信情事，即遽與自始無
      意給付之財產犯罪行為相提並論。此外，別查無其他積極證據足認被告有何侵
      占及詐欺等犯行，揆諸首揭說明，既不能證明被告犯罪，即應為無罪之諭知，
      以免冤抑。
據上論斷，應依刑事訴訟法第三百四十三條、第三百零一條第一項，判決如主文。
中      華      民      國      九十    年      三    月      二十二    日
                                      臺灣士林地方法院刑事第三庭
                                          法  官  李  育  仁
（如不服本判決，得於十日內上訴）


司法院資訊處製作；財團法人民間司法改革基金會備份。
